【裁判字號】    91,訴,460
【裁判日期】    920402
【裁判案由】    違反醫師法等
【裁判全文】
臺灣宜蘭地方法院刑事判決                          九十一年度訴字第四六○號
    公  訴  人  臺灣宜蘭地方法院檢察署檢察官
    被      告  丙○○
                乙○○
右列被告因違反醫師法等案件，經檢察官提起公訴（九十一年度偵緝字第一七三、一
七四號），本院判決如左：
    主  文
丙○○共同未取得合法醫師資格，擅自執行醫療業務，處有期徒刑貳年，緩刑伍年。
乙○○免訴。
    事  實
一、乙○○係合格之醫師（民國九十年三月十九日已呈失智現象無行為能力），因其
    年歲已高，無力獨自經營診所，竟與未取得合法醫師資格之丙○○基於共同犯意
    之聯絡，於民國八十八年一月間在宜蘭縣蘇澳鎮○○路一一六之一號房屋開設懷
    任診所，該診所並於同年二月二十五日由乙○○與中央健康保險局（下稱中央健
    保局）簽訂全民健康保險特約醫事服務機構合約，成為健保局特約醫事服務機構
    ，辦理全民健康保險醫療業務。嗣自八十八年一月間起，至八十九年七月十六日
    止，除由乙○○為病患看診外，如因乙○○未在診所，而病患求診之際，即由丙○○在該診所內佯為醫師，先後為林德宏、劉黃杰、丁○○、張詩逸、吳睫翎（
    原名甲○○）、洪麗華、吳黃阿刊、吳明梓、吳婉淑、潘朝日及陳有竹等不特定
    之病患從事診療、病歷記載、開處方及注射等醫療行為，而擅自執行醫療業務，
    並於吳國成未至該診所看診之情形下，於病歷資料上記載看診紀錄及開立處方，
    連續在由丙○○所診斷病患之病歷表上，蓋用乙○○之印章，虛偽表示該等病患
    係由乙○○親自診療，而將此不實事項登載於病歷資料上，而乙○○與丙○○二
    人明知該等病患並非由乙○○診療，以及由丙○○診斷之病患不得向中央健保局
    申請醫療給付，並據以填製不實之醫療費用申報書表，提出向中央健保局請領健
    保醫療給付，致使中央健保局陷於錯誤而支付健保醫療費用，足生損害於中央健
    保局對於醫療給付核發作業及審查之正確性。嗣經中央健康保險局台北分局人員
    於八十九年七月十日訪查懷任診所，發現該開業診所僅有丙○○與求診病患陳義
    及陳郭阿英等人在場後，始查知上情。
二、案經中央健康保險局及宜蘭縣衛生局函請臺灣宜蘭地方法院檢察署檢察官偵查起
    訴
    理  由
甲、被告丙○○部分：
一、訊據被告丙○○矢口否認有右揭犯行，並辯稱伊僅在懷任診所幫忙，由於懷任診
    所僅有乙○○一位醫師，有一、二次病人來看病時如乙○○不在，伊會依據病人
    所述之病症，如與病例記載相同時即依照病歷開藥，並於病歷上記載及蓋用被告
    乙○○之印章，有時則於乙○○看疹時在旁邊擔任翻譯云云。然查：右揭事實，
    業據中央健保局台北分局人員訪談證人林德宏、劉黃杰、丁○○、張詩逸、吳睫
    翎、洪麗華、吳黃阿刊、潘朝日、陳有竹等人，經出示被告丙○○、乙○○二人
    相片供渠等指認結果，林德宏等人均證稱被告丙○○有為其看診等情，有卷附中
    央健保局製作之業務訪查訪問紀錄表及照片指認紀錄在卷可稽；證人洪麗華於檢
    察官偵訊時，亦證稱係由被告丙○○為其看診等語（參見九十一年六月十九日偵
    訊筆錄）；而證人吳國成於偵訊時證稱伊未至懷任診所看診等語（參見九十一年
    六月十九日偵訊筆錄），亦與證人吳睫翎於本院調查時證稱：伊曾幫前夫吳國成
    去懷任診所拿過藥，但吳國成好像未至診所看過病等語相符（參見本院九十二年
    二月二十五日訊問筆錄）。而按所謂醫療行為係指凡以治療、矯正或預防人體疾
    病、傷害、殘缺為目的，所為之診察、診斷及治療，或基於診察、診斷結果，以
    治療為目的，所為之處方、用藥、施術或處置等行為之全部或一部。本件被告既
    依證人所敘述之症狀診斷病情，開立處方、用藥，自屬執行醫療業務。此外，並
    有中央健康保險局全民健康保險特約醫事服務機構合約書、懷任診所診療紀錄、
    處方、中央健保局保險對象門診就醫記錄明細表等件在卷可憑。綜上所述，本件
    事證明確，被告丙○○犯行明確，應依法論科。
二、核被告丙○○所為，係犯醫師法第二十八條第一項前段之未取得合法醫師資格擅
    自執行醫療業務罪、刑法第二百十六條、第二百十五條行使業務上登載不實文書
    罪、同法第三百三十九條第一項之詐欺取財罪。被告丙○○明知為不實之事項而
    登載於業務上所作成之文書後復持以行駛，其登載不實之低度行為為高度之行使
    行為所吸收，不另論罪。被告乙○○雖具有合法醫師資格，然其與未具有合法醫
    師資格之被告丙○○共同實施醫療行為，均應依刑法第三十一條第一項之規定，
    依各該罪之共犯論擬。被告丙○○與乙○○之間，就前開所犯醫師法第二十八條
    第一項前段之未取得合法醫師資格擅自執行醫療業務罪、刑法第二百十六條、第
    二百十五條之行使業務上登載不實文書罪及同法第三百三十九條第一項之詐欺取
    財罪間，有犯意聯絡及行為分擔，均為共同正犯。被告丙○○先後多次行使業務
    上登載不實文書及詐欺取財犯行，均時間緊接，觸犯構成要件相同之罪名，顯均
    係基於概括之犯意為之，為連續犯，均應依刑法第五十六條之規定論以一罪，並
    均加重其刑。被告丙○○所前開未取得合法醫師資格擅自執行醫療業務罪、行使
    業務上登載不實文書罪及詐欺取財罪三罪間，有方法結果之牽連關係，為牽連犯
    ，應從一重依未取得合法醫師資格擅自執行醫療業務罪處斷。爰審酌被告丙○○
    犯罪之動機、目的、手段、犯罪所生之損害，及犯罪後猶飾詞卸責等一切情狀，
    量處如主文所示之刑，以示懲儆。末查，被告丙○○前未曾受有期徒刑以上刑之
    宣告，有卷附臺灣高等法院被告全國前案紀錄表及臺灣高等法院檢察署刑案紀錄
    簡覆表各一件可按，經此起訴審判，當知所警惕，信無再犯之虞，本院認所宣告
    之刑以暫不執行為適當，併諭知緩刑五年，以啟自新。
乙、被告乙○○部分：
一、公訴意旨略以：被告乙○○係合格之醫師，因其年歲已高，無力獨自經營診所，
    竟與未取得合法醫師資格之被告丙○○基於共同犯意之聯絡，於八十八年一月間
    在宜蘭縣蘇澳鎮○○路一一六之一號房屋開設懷任診所，該診所並於同年二月二
    十五日由被告乙○○與中央健康保險局簽訂全民健康保險特約醫事服務機構合約
    ，成為健保局特約醫事服務機構，辦理全民健康保險醫療業務。嗣自八十八年一
    月間起，至八十九年七月十六日止，除由被告乙○○為病患看診外，如因被告乙○○未在診所，而病患求診之際，即由被告丙○○在該診所內佯為醫師，先後為
    林德宏、劉黃杰、丁○○、張詩逸、吳睫翎、洪麗華、吳黃阿刊、吳明梓、吳婉
    淑、潘朝日及陳有竹等不特定之病患從事診療、病歷記載、開處方及注射等醫療
    行為，而擅自執行醫療業務，並於吳國成未至該診所看診之情形下，於病歷資料
    上記載看診紀錄及開立處方，連續在由被告丙○○所診斷病患之病歷表上，蓋用
    被告乙○○之印章，虛偽表示該等病患係由被告乙○○親自診療，而將此不實事
    項登載於病歷資料上，並據以填製不實之醫療費用申報書表，提出向中央健保局
    請領健保醫療給付，致使中央健保局陷於錯誤而支付健保醫療費用，足生損害於
    中央健保局對於醫療給付核發作業及審查之正確性。
二、按案件曾經判決確定者，應諭知免訴之判決，刑事訴訟法第三百零二條第一款定
    有明文。又訴訟上所謂一事不再理之原則，關於實質上一罪或裁判上一罪，亦均
    有其適用。經查：被告乙○○與被告丙○○基於共同犯意之聯絡，自八十八年一
    月間起至八十九年七月十六日止，於被告乙○○未在懷任診所之際，即由未取得
    合法醫師資格之被告丙○○就病患從事醫療行為，並據此於病歷紀錄上，蓋用被
    告乙○○之印章，虛偽表示該等病患係由被告乙○○親自診療，而將此不實事項
    登載於病歷資料上，並據以填製不實之醫療費用申報書表，提出向中央健保局請
    領健保醫療給付，致使中央健保局陷於錯誤而支付健保醫療費用，已如前述。核
    被告乙○○所為，係犯醫師法第二十八條第一項前段之未取得合法醫師資格擅自
    執行醫療業務罪、刑法第二百十六條、第二百十五條行使業務上登載不實文書罪
    、同法第三百三十九條第一項之詐欺取財罪。而被告乙○○所犯前開未取得合法
    醫師資格擅自執行醫療業務罪、行使業務上登載不實文書罪及詐欺取財罪三罪間
    ，有方法結果之牽連關係，為牽連犯，應從一重依未取得合法醫師資格擅自執行
    醫療業務罪處斷。而按醫師法第二十八條第一項之所謂「業務」，係指以繼續之
    意思，反覆實行同種類的行為為目的之社會活動，當然包含多數行為，被告對他
    人之施行治療行為雖有多次，但只執行一個醫療業務，係屬繼續犯之一種，為實
    質上一罪之關係。而被告乙○○前於八十八年七月九日因違反醫師法第二十八條
    第一項前段之未取得合法醫師資格擅自執行醫療業務罪，經本院於八十九年九月
    五日以八十九年度易字第一一二號刑事判決判處有期徒刑一年確定，有本院八十
    九年度訴字第一一二號刑事判決書電腦查詢資料、臺灣高等法院被告全國前案紀
    錄表及臺灣高等法院檢察署刑案紀錄簡覆表各一件附卷可按，本件乙○○被訴右
    揭犯罪事實之犯罪時間，係在前揭已判決確定案件之最後審理事實法院宣示判決
    前發生，足見被告先後犯行，不僅時間緊接，手法相同，且均屬觸犯犯罪構成要
    件相同之罪名，被告顯係基於單一之犯意接續為之，則其一部分犯罪事實既曾經
    判決確定，其效力自及於全部，依前揭說明，自應就此部分諭知被告乙○○免訴
    之判決，並不經言詞辯論為之。
據上論斷，應依刑事訴訟法第二百九十九條第一項前段、第三百零二條第一款、第三
百零七條，醫師法第二十八第一項前段，刑法第十一條前段、第二十八條、第三十一
條第一項、第五十六條、第五十五條、第七十四條第一款，罰金罰鍰提高標準條例第
一條前段判決如主文。
本案經檢察官賴慶祥到庭執行職務
中      華      民      國    九十二    年      四      月      二      日
                                  臺灣宜蘭地方法院刑事第二庭
                                        審判長法  官  黃  永  勝
                                              法  官  郭  顏  毓
                                              法  官  辜  漢  忠
右正本證明與原本無異。
如不服本判決，應於判決送達後十日內，向本院提出上訴狀。（應附繕本）
                                              書記官  林  秀  麗
中      華      民      國    九十二    年      四      月      三      日
附錄本案論罪科刑法條全文：
醫師法第二十八條第一項前段
未取得合法醫師資格，擅自執行醫療業務者，處六個月以上五年以下有期徒刑，得併
科新臺幣三十萬元以上一百五十萬元以下罰金，其所使用之藥械沒收之。
刑法第二百十五條
從事業務之人，明知為不實之事項，而登載於其業務上作成之文書，足以生損害於公
眾或他人者，處三年以下有期徒刑、拘役或五百元以下罰金。
刑法第二百十六條
行使第二百十條至第二百十五條之文書者，依偽造、變造文書或登載不實事項或使登
載不實事項之規定處斷。
刑法第三百三十九條第一項
意圖為自己或第三人不法之所有，以詐術使人將本人或第三人之物交付者，處五年以
下有期徒刑、拘役或科或併科一千元以下罰金。


司法院資訊處製作；財團法人民間司法改革基金會備份。
